【裁判字號】    89,上,580
【裁判日期】    900424
【裁判案由】    債務人異議之訴
【裁判全文】
臺灣高等法院臺中分院民事判決      八十九年度上字第五八○號
      上  訴  人    甲○○
      複代  理  人  蔡譯智
      被  上訴人    鏵成興業有限公司
      法定代理人    劉國柱
右當事人間因債務人異議之訴事件，上訴人對於中華民國八十九年十月二十日台灣台
中地方法院八十九年訴字第一三九七號第一審判決提起上訴，本院判決如左：
      主      文
原判決廢棄。
台灣台中地方法院八十八年度民執秋字第一五二六號給付票款之強制執行程序應予撤
銷。
第一、二審訴訟費用均由被上訴人負擔。
      事      實
甲、上訴人方面：
一、聲明：求為判決：
  (一)原判決廢棄。
  (二)台灣台中地方法院八十九年度執秋字一五二六號給付票款之執行程序應予撤銷。
二、陳述：除引用原判決書之記載外，補稱：
  (一)本件係被上訴人與育林補習班之張震東共同詐欺上訴人而惡意取得系爭本票（按
    育林補習班之負責人為鍾育全，上訴人已另案告訴鍾育全共同詐欺）：
  1.本件緣起係張震東向上訴人佯稱：伊為育林補習班之班主任，該補習班為大陸上
    海醫科大學醫學系在台招生辦事處，考生如交付相關費用即可享有保證入學，畢
    業後於大陸地區取得醫師資格及獲台灣學歷承認等權利（起訴狀原證一升學履約
    保證書第一條及批註部分），上訴人為女兒賴佳薇就學考量，在未加查證下，即
    信以為真，而同意交付張震東新台幣（下同）一百五十萬元，除先行給付三十萬
    元外，復於八十八年四月一日簽發到期日八十八年九月十日、票號一四二六二二
    號、面額一百二十萬元之系爭本票一紙。張震東於八十八年五月份，又向上訴人
    稱辦理入學手續需使用支票，無法以本票處理，上訴人不疑有他，於同年五月二
    十九日，另行簽發付款行為彰化銀行埔里分行、八十八年九月一日期、票號00
    00000號、面額一百二十萬之支票一紙交付予張震東。上訴人交付該支票予
    張震東之際，曾要求索回原交付之本票，張震東表示同筆債務原先交付之本票將
    予撕毀，上訴人因相信張震東之人格，故在未返還本票之情況下，即將支票交付
    張震東。
  2.嗣上訴人以電話向上海醫科大學查詢並據告知：持加拿大護照之大學畢業學生僅
    需付學費及報名費即可就讀上海醫科大學，報名費是報到時付，學費是註冊時付
    。外國學生就讀上海醫科大學畢業後，不能報考中國醫師執照。外國學生漢文輔
    導課不另收費。上訴人得知上情後始知遭詐騙，乃拒付支票票款，豈料原告隨即
    接到訴外人黃嘉香起訴，請求給付支票款，及被上訴人聲請之本票裁定。就黃嘉
    香請求給付支票款部分，上訴人受敗訴判決而與之和解清償票款，被上訴人並以
    本票裁定對上訴人聲請強制執行，上訴人則對之提起本件債務人異議之訴。
  3.又從被上訴人與育林補習班間張震東之「合作協議書」，發現被上訴人與張震東
    合作經營輔導在台人士赴大陸報考醫學院保證錄取醫學系，其合作招生報考之學
    校為上海中醫大學、上海醫科大學、上海第二醫科大學（第三條第一項），而黃
    嘉香銀行帳戶則係鏵成公司（協議書甲方）依該「合作協議書」第六條指定育林
    補習班張震東匯款之帳戶。又由原審八十九年八月二十五日筆錄張震東證稱「我
    與鏵成公司的關係是雙方有升學履約的契約」，及本院九十年二月十四日準備程
    序筆錄「（法官問）鏵成有無告訴你大陸的學歷可以到台灣甄試？（證人張震東
    答）我是負責招生，當時鏵成有告訴我可以。我跟上訴人說可以，如不可以可以
    來找我」，可證被上訴人與張震東間早有共謀詐謀上訴人。上訴人繼而請求財團
    法人海峽交流基金會（下稱海基會）向上海復旦大學醫學院即原上海醫科大學函
    查結果，據覆稱：「關於台端函請本會協助查證上海醫科大學、第二醫科大學及
    中醫藥大學三校是否委託台中育林補習班及大東華文機構在台招生事宜。經復旦
    大學醫學院（原上海醫科大學）亦覆告，該校並未委託台中育林補習班張震東辦
    理在台招生事宜，也未委託台中大東華機構在台招收二○○○年新生，更不曾委
    託上述補習班及受委託向欲入學之每位台灣學生收取學費。另台灣學生大陸就讀
    醫科畢業，目前並不能報考大陸醫師執照」等語，有上訴人八十九年十二月廿八
    日上訴理由狀證二海基會八十九年十一月三日（八九）海惠（文）字第○八七四
    三號書函及其檢附之復旦大學醫學院復醫台字（二○○○）第七號函影本（證三
    ）可稽。由上可知，被上訴人與張震東明知未受大陸上海醫科大學之委託辦理在
    台招生事宜，且明知台灣學生無法取得大陸醫師執照，而共謀推由張震東以育林
    補習班名義向上訴人佯稱：保證入學，畢業後於大陸地區取得醫師資格及獲台灣
    學歷承認云云為餌，先後誘使上訴人交付現金三十萬元及一百二十萬元支票暨本
    件同額系爭本票各一張，詎事後張震東與被上訴人發現伊等事跡敗露，隨即由被
    上訴人之法定代理人劉國柱前妻之胞姐黃嘉香提示支票向上訴人求償（按黃嘉香
    為被上訴人指定張震東匯款之人頭帳戶，張震東九十年二月十四日準備程序證言
    ），並以上訴人違約為籍口，由張震東將系爭本票背書予被上訴人，欲藉票據無
    因性之特性，以系爭本票對上訴人強制執行。再參以上訴人與育林補習班之間並
    無任何違約金之約定。張震東於台灣台中地方法院檢察署八十九年度偵字第七一
    六七號詐欺案件，八十九年五月十二日訊問時供承：劉國柱知悉一百二十萬元支
    票與系爭本票係同一筆債務等語，則被上訴人取得系爭本票係出於惡意，應堪認
    定。乃原審誤將被上訴人與張震東視為兩不相干之人，而認定被上訴人收受系爭
    本票時絲毫不知悉上訴人對張震東之詐欺抗辯事由，且系爭本票乃擔保同一筆債
    務之情事，實有違經驗法則與論理法則之嫌。
  (二)退步言，即使本院認定前述無理由，則本件被上訴人亦明知系爭本票之前手育林
    補習班為無權處分，其係惡意取得系爭本票而得知加以抗辯：
  1.訴外人育林補習班（被上訴人持有系爭本票之前手）無權處分系爭本票：系爭本
    票為張震東因被上訴人不收本票而要求上訴人另簽發支票交換，張震東事後藉故
    返還系爭本票，而非供作違約金之用，是張震東無權處分系爭本票。
  2.又查系爭本票係上訴人依其與育林補習班張震東升學履約保證書第一條簽發交付
    育林補習班張震東供履約保證之用，此依被上訴人法定代理人劉國柱於原審八十
    九年七月十四日庭呈張震東刑事答辯狀第四段第五行謂：「而尾款部分甲○○只
    願意開立本票一紙，面額新台幣壹佰貳拾萬元、票面日期民國八十八年九月十日
    ，與甲○○簽完約時，張震東將考生資料及『本票』交予鏵成公司，但因鏵成公
    司不收『本票』，要求張震東向甲○○換成支票．．．」，足資證明系爭本票非
    交付供支付違約之用，自不容被上訴人任意曲解。況依該保證書第二條但書規定
    「但若乙方（即上訴人）全程參與聯考放榜後一週內確認未錄取所指定之學校，
    甲乙雙方約定至原見證之律師事務所，甲方（即育林補習班）以無息方式退還乙
    方原繳之保證費用，乙方亦應歸還甲方合約正本以及簽約時所給予之本票一紙」
    ，亦無片語隻字提及違約金之約定，是以上訴人與育林補習班間確無被上訴人所
    謂的違約金約定。
  3.再查張震東稱「（法官問）知否原告（指上訴人）簽發壹百貳拾萬支票給你？（
    證人張震東答）知道，他開給我的，簽約時我開給他，他也開給我，先開支票再
    開本票，互相作為履約擔保．．．我告訴被告，原告連續違約，所以可以依「契
    約精神」辦理．．．」及「契約書（按指升學履約保證書）上只有載明我的罰責
    ，沒有規範到上訴人罰責，這是不公平的．．．原審認為契約精神是我認為比較
    公平的處理方式，並沒有書面規範」，張震東亦自認與上訴人間並無任何違約金
    之書面約定；且即使如張震東所言此違約金約定為依「契約精神」而來，則為何
    該補習班與眾多望子成龍、望女成鳳之家長皆簽有相同升學履約保證書，卻獨獨
    只有上訴人需依「契約精神」另簽發一紙本票以為擔保？又該升學履行保證書為
    定型化契約，訴外人育林補習班既委任律師為該升學履約保證書見證人，怎可能
    放棄違約金條款漏未規定，各須藉由空泛之「契約精神」加以解釋，此實違反經
    驗法則。
  4.又若如張震東前述，簽約時上訴人先簽支票再開本票作為履約擔保，為何其在刑
    事答辯狀又稱上訴人先開本票，因鏵成公司不收而要求上訴人另開支票，是張震
    東所言依「契約精神」之違約金約定，根本為臨訟杜譔之詞，張震東無權處分系
    爭本票已昭然若揭。
  (三)被上訴人明知訴外人育林補習班無權處分系爭本票：
  1.查被上訴人與育林補習班簽有合作協議書為被上訴人法定代理人劉國柱、訴外人
    張震東所不爭執之事實，而合作書對於雙方權利規定鉅細糜遺，且育林補習班為
    負責在台招募學員事宜，被上訴人負責學員大陸就學及往返事宜，雙方業務上勢
    必常常往來，又育林補習班與上訴人間之升學履約保證書為定型化契約形式，其
    中未約定違約金如前述，被上訴人於九十年二月十四日又自認「張震東有拿升學
    履約保證書給我看」，被上訴人對其內容自難委為不知，則被上訴人對育林補習
    班之升學履約保證書未有違約金之約定亦心知肚明。
  2.另被上訴人於原審八十九年七月十八日所呈之答辯狀第二段抗辯系爭本票係育林
    補習班依其與被上訴人合作協議書第八條之約定支付予被上訴人作為「違約金」
    之用，且係「後」於支票而交付云云；核與前揭第引述之張震東刑事答辯狀第四
    段第五行所稱：「而尾款部分甲○○只願意開立本票一紙，面額新台幣壹佰貳拾
    萬元、票面日期民國八十八年九月十日，與甲○○簽完約時，張震東將考生資料
    及『本票』交予鏵成公司，但因鏵成公司不收『本票』，要求張震東向甲○○換
    成支票．．．」之陳述互相矛盾，故被上訴人所辯系爭本票係張震東交付鏵成公
    司作為違約金，且係後於支票交付云云，自非事實。
  3.按被上訴人與育林補習班張震東間「合作協議書」第八條約定「被上訴人（即協
    議書中甲方）於未結算前私自挪用專戶之款項或育林補習（即乙方）未於收到費
    用後三日內匯入被上訴人（甲方）之帳戶時，除各應將款項返還外，並應賠償他
    方挪用金額一倍懲罰性違約金，第十條約定：「雙方協議基於誠信原則合作期限
    為期三年，若有違反合作誠信者，則依前年度招生名額並依每人新台幣壹但伍拾
    萬元正為基準課以一倍之懲罰性違約金」，被上訴人於原審係抗辯育林補習班依
    「合作協議書」，第八條將系爭本票支付予被上訴人作為「違約金」之用，乃原
    審竟於判決書第四頁第九行與第十頁第五行自行認定被上訴人係根據該合作協議
    書第十條之約定，自張震東取得系爭判決作為違約金云云，顯有認作主張之違法
    。縱依該合作協議書第八條、第十條之約定，育林補習班張震東與被上訴人間究
    有何違約而應支付違約金之事實，始終未見被上訴人舉證以實其說，故被上訴人
    任意托詞育林補習班張震東有違約之事由而受讓系爭本票，張震東亦附和其說，
    應屬臨訟勾串之詞，不足憑採，是以被上訴人取得系爭本票是無對價取得，洵可
    認定。關此，原審對於育林補習班張震東有無違約之事實，亦無支字片語說明，
    亦有判決不備理由之違誤。
  (四)上訴人應可對被上訴人主張民法第三百二十條新債清償之規定，以消滅系爭本票
    之票據債權。另依前揭育林補習班與被上訴人所訂合作協議書第四條及末頁批註
    之約定：「育林補習班（協議書乙方）向考生收取之費用扣除育林補習班按比例
    分配應得之費用所餘款項全數匯入被上訴人（按即協議書甲方）指定之銀行帳戶
    ，而被上訴人於該協議書所指定之帳戶則為華信銀行雙和分行、帳號00000
    000000000000號、黃嘉香帳戶」，顯可認定上訴人若清償該筆支票
    票款予黃嘉香（見上訴人於原審八十九年六月十四日調證據聲請狀證物編號七上
    訴人與黃嘉香八十九年二月一日和解書影本及其附件支票兩張影本），則依民法
    新債清償之規定，無論支票或系爭本票之票據債務均已消滅無疑。按本票固為無
    因證券，票據債務人不得以自己與發票人或執票人前手間所存抗辯事由，對抗執
    票人，然發票人要非不得以自己與執票人間所存抗辯事由對抗執票人，此觀票據
    法第十三條上段規定自明，因此承上所述，上訴人對被上訴人指定之受領給付人
    黃嘉香清償該筆債務，即等同向被上訴人清償，被上訴人自不得再執系爭本票向
    上訴人請求清償同筆債務。
三、證據：引用原審立證方法，並聲請訊問證人張震東。
乙、被上訴人方面：
一、聲請：求為判決：駁回上訴。
二、陳述：除引用原判決書之記載外，補稱：
  (一)上訴人於九十年一月十八日所呈調查證據聲請狀第二點待證事項中表示「查上訴
    人與育林補習班張震東間並無違約金之約定，而系爭本票亦非簽發支付違約金之
    用，實係供擔保付款之途，與張震東於原審證述「（是否知原告簽發一百二十萬
    元本票給你）知道」，他開給我的，簽約時我開給他，他也開給我，先開支票再
    開本票，互相作為履約之擔保」相符，除證明系爭本票與上訴人另簽發之一百二
    十萬元支票並非同一筆債務外，另可證上訴人所謂於交付支票與張震東之際，曾
    要求索回於原交付之本票，張震東表示同筆債務上訴人交付之本票將予撕毀，上
    訴人因相信張震東之人格，故在未返還本票之情況下，將支票交付張震東云云乃
    杜撰之詞。
  (二)上訴人既謂系爭本票供擔保之用，自係擔保其另簽發之一百二十萬元支票於其女
    兒獲得錄取之情形下必獲付款之保證。而屬違約金。否則請上訴人說明擔保之意
    義為何？又系爭本票與張震東所簽發之支票互為擔保之用此有台灣台中地方法院
    八十九年度中簡字第三三三號民事判決謂「（張震東）於八十八年五月二十六日
    簽發交付支票予原告以為履約之字據影本為證，復為原告所是認」可供參酌。
  (三)而所謂上訴人跳票造成張震東對鏵成公司違約一節，應係張震東未明上訴人質問
    「是由造成對被上訴人違約之事由」中之「事由」，而未為詳盡之說明。按張震
    東違約責任之發生並非肇因上訴人簽發之支票不獲付款。張震東對被上訴人發生
    違約事由於上訴人簽發之支票不獲付款前即已發生。張震東所謂鏵成有告訴伊大
    陸學歷可到台灣甄試云云，應係陳國照對其所言，鏵成公司僅係熟悉兩岸事務之
    陳國照在台灣之人頭而已，鏵成公司負責人劉國柱對如何報考大陸學校等事宜並
    不知悉。
  (四)按上訴人對育林補習班違約乃不爭之事實，而系爭本票上訴人既自承係作擔保付
    款之用，育林補習班自有權處分系爭本票。故無論育林補習班以何原因轉讓予被
    上訴人，皆非上訴人所得對抗。
  (五)被上訴人並不知一百二十萬元支票與系爭本票是同一筆債務，況黃嘉香並非被上
    訴人之人頭，此有台灣士林地方法院八十九年度簡上字第七十五號判決影本乙件
    可稽，伊係欠黃嘉香金錢，始將支票轉讓與之。
  (六)訴外人張震東係因未將伊應分配之款項匯入伊指定之帳戶而有違約之情事，依雙
    方所定之「合作協議書」第八條將系爭本票交伊作違約金之用，原審判決援引該
    協議書第十條之約定雖有所不妥，惟其結論並無錯誤。
三、證據：除引用原審之立證方法外，補提：台灣士林地方法院民事判決影本各乙件
    。
丙、本院依職權調閱台灣台中地方法院八十九年度執字第一五二六號給付票款強制執
    行案卷。
      理      由
一、上訴人主張：被上訴人持有伊所簽發到期日為八十八年九月十日，票號一四二六
    二二、面額一百二十萬元之系爭本票一紙，經提示無法兌現後，即向台灣南投地
    方法院聲請八十八年票字第一三一八號本票裁定，再持以向台灣台中地方法院聲
    請而以八十九年執字第一五二六號為強制執行程序。然系爭本票乃伊為子女赴大
    陸地區就學委託訴外人張震東辦理而交付之費用，為此同一債務後來並曾再交付
    訴外人張震東系爭支票一紙，系爭本票、支票先後並經訴外人張震東轉讓與被上
    訴人，其中系爭支票由被上訴人再存入其人頭戶即訴外人黃嘉香帳戶內，因被上
    訴人與訴外人張震東為合作事業，對系爭支票、本票為清償同一筆債務，被上訴
    人既均知情。因伊事後發現遭訴外人張震東詐騙而拒絕支付系爭本票票款，且為
    清償同一債務之系爭支票債款伊已如數交付黃嘉香而清償，系爭本票亦已因新債
    即系爭支票債務之清償而消滅，被上訴人對伊與訴外人張震東間之原因關係均知
    情，且被上訴人與訴外人張震東間之合作協議契約已作廢，張震東並無違約之事
    實，被上訴人乃無對價取得系爭本票，伊均得據以向被上訴人主張原因抗辯亦即
    系爭本票債權不存在，是上開強制執行程序所憑之執行名義既已因事後清償而消
    滅，爰提起本件異議之訴，求為台灣台中地方法院八十八年度民執秋字第一五二
    六號給付票款之強制執行程序，應予撤銷之判決。
二、被上訴人則以：伊雖曾先後自訴外人張震東處收受系爭支票、本票，對該二紙票
    據係為同一筆債務所交付等並不知情，且訴外人張震東交付系爭本票時，即告知
    係上訴人違約而有權沒收者，伊得加以行使，對上訴人與訴外人張震東就系爭本
    票之原因關係為何等，均不知情，非惡意取得，另伊與訴外人張震東間僅合作協
    議書部分記載作廢，關於訴外人張震東違約應給付違約金之約定並未作廢，伊取
    得系爭本票是作為訴外人張震東應交付之違約金，亦屬以相當對價取得，又訴外
    人黃嘉香帳戶並非伊所收用之人頭帳戶，伊係將支票轉讓與黃嘉香以清償舊欠等
    語，資為抗辯。
三、本件上訴人主張系爭本票為其所簽發交付與訴外人張震東，再由訴外人張震東轉
    讓與被上訴人，屆期經被上訴人提示，經伊拒絕付款，及被上訴人隨即持以向台
    灣南投地方法院聲請取得八十八年度票字第一三一八號本票裁定，再持該本票裁
    定向台灣台中地方法院聲請而以八十九年執字第一五二六號為強制執行程序中之
    事實，已據其提出本票裁定、台灣台中地方法院民事執行處函文等影本各一份為
    證，並經本院依職權調閱該民事執行卷審核屬實，被上訴人對此亦不爭執，自堪
    信為真實。次按，票據債務人不得以自己與發票人或執票人之前手間所存抗辯之
    事由對抗執票人，但執票人取得票據出於惡意者，不在此限；又無對價或以不相
    當之對價取得票據，不得享有優於其前手之權利，票據法第十三條、第十四條第
    二項分別定有明文；且依票據無因性原則，就執票人有無惡意或無對價取得票據
    之事實，自應由為抗辯之票據債務人負舉證責任。則上訴人既稱交付系爭本票與
    訴外人張震東之原因關係，係因其受訴外人張震東詐騙而委託其辦理子女赴大陸
    地區升學事宜之報酬，且該筆報酬已因其事後另行簽發之系爭支票清償完畢而消
    滅，系爭本票既係為清償同一報酬債務，該本票債權亦隨之消滅，及辯稱被上訴
    人與訴外人張震東間之合作協議書已作廢，訴外人張震東對之並無具體之違約事
    實，逕仍交付系爭本票，被上訴人乃無對價取得系爭本票等語，是本件所應審究
    者，厥為系爭本票債權是否因系爭支票債務經清償完畢而一併消滅，暨被上訴人
    有無以惡意或無對價取得系爭本票，上訴人能否執與被上訴人前手即訴外人張震
    東間之原因關係對被上訴人為抗辯等項，茲一一分述如下：
  (一)按所謂惡意抗辯之「惡意」，係指執票人單純知悉票據債務人對票據讓與人即執
    票人之前手有抗辯事由之存在而取得票據，始為已足；經查，本件上訴人主張基
    於與訴外人張震東所簽立之升學履約保證契約關係，依約定應給付張震東一百五
    十萬元之仲介費用，除三十萬元以現金交付外，其餘一百二十萬元即簽發交付系
    爭本票，事後發現係遭訴外人張震東詐騙而拒絕給付該筆款項，並於八十八年十
    一月五日向台灣台中地方法院檢察署檢察官告訴張震東涉嫌詐欺，現經台灣台中
    地方法院檢察署檢察官以八十八年度他字第三一六九號、八十九年度偵字第七一
    六七號移請台灣台中地方法院刑事庭以八十九年度易字第二九七號併案審理中等
    情，固提出有升學履約保證書影本一份為憑，且經證人即訴外人張震東在本院坦
    承其因上情刻正遭追訴審判中無訛，但此關乎上訴人與訴外人張震東間之系爭本
    票原因關係抗辯事由，仍須以被上訴人在取得系爭本票時，即明知上訴人有對交
    付該本票之前手張震東主張詐欺等抗辯事由之存在，方足當之；然而，姑不論訴
    外人張震東有無向上訴人詐欺取得系爭本票之事實，被上訴人雖不否認自訴外人
    張震東處取得系爭本票時，對於上訴人簽發系爭本票是基於與訴外人張震東間之
    辦理升學履約契約一事知情，尚不足以認被上訴人取得系爭本票時對該升學履約
    保證契約書乃上訴人遭訴外人張震東詐欺，或當時上訴人有表示系爭本票係遭訴
    外人張震東詐欺所交付等抗辯事由亦已知悉。另依被上訴人法定代理人劉國柱於
    原審八十九年七月十四日庭呈張震東所撰刑事答辯狀第四條謂：「而尾款部分甲
    ○○只願意開立本票一紙，面額新台幣一百二十萬元，票面日期民國八十八年九
    月十日，與甲○○簽完約時，張震東將考生資料及本票交予鏵成公司，但因鏵成
    公司不收本票，要求張震東向甲○○換成支票．．．」等情斷之，要只可證被上
    訴人知悉上訴人先簽發系爭本票，經退回後，始又簽發系爭支票之事實，尚難據
    此即推知被上訴人明知張震東其後使用該本票為無權處分或係以詐欺之方式為之
    。此外，上訴人對被上訴人取得系爭本票時究有何足以知悉此詐欺抗辯事由之情
    形，非惟未能具體陳述明白，復未能舉證以實其說，自難認被上訴人對此抗辯事
    由有何知悉而得為惡意抗辯者可言。
  (二)又上訴人主張其另有簽發交付訴外人張震東付款人為彰化銀行埔里分行、發票日
    八十八年九月一日、票號0000000、面額一百二十萬元之系爭支票一紙，
    系爭支票並由張震東轉讓與被上訴人，再由被上訴人存入訴外人黃嘉香帳戶內，
    及訴外人黃嘉香持以提示遭上訴人拒絕付款後，上訴人已於八十九年二月一日另
    與訴外人黃嘉香達成和解而清償一百二十萬元，其依升學履約保證契約應給付與
    張震東之仲介費用債務，已因其清償系爭支票而消滅之事實，有和解書暨所附支
    票影本附卷可稽，被上訴人對此亦不爭執，惟就上訴人據以主張被上訴人存入之
    黃嘉香帳戶內為其所使用之人頭帳戶，暨其應明知交付本件系爭本票之原因關係
    ，乃基於與已清償完畢之該系爭支票同一原因關係，亦即乃供作其應給付訴外人
    張震東仲介費用債務一事，已為被上訴人所否認，並辯稱：其前手張震東交付系
    爭本票時，係說到上訴人已經違約，伊有權沒收；且因張震東對伊違約，乃依雙
    方所定之合作協議書第八條之約定，將其所沒收之系爭本票交作違約金之用，而
    非因先前所交付之支票退票，始交付該本票抵償云云。惟查(1)被上訴人與育林補
    習班之間所訂之「合作協議書」係約定該補習班所收之款項關於被上訴人應分配
    之部分應存入被上訴人指定之黃嘉香設於華信銀行雙和分行之帳戶內，此為被上
    訴人所是認，並有該協議書影本乙件在卷可考（見一審卷第十九頁）。而黃嘉香
    乃被上訴人之法定代理人劉國柱前妻之胞姐乙節，為被上訴人之法定代理人劉國
    柱在本院所是認。關於何以以該帳戶為指定之帳戶，劉國柱並坦承：「指定黃嘉
    香的帳戶，是剛好我前妻與他姐姐去開的戶頭，而恰好張震東來，我們先寫好要
    用這個戶頭沒有經過黃嘉香的同意」等情不諱（見本院卷第六○頁），足見與其
    所辯將支票轉讓與黃嘉香乃用以清償舊欠之情節不符。依該協議書所載，應存入
    黃嘉香帳戶內之時間及金額既無限制，顯為被上訴人所長期使用之帳戶，而與清
    償債務應有一定限額之情形有間。雖被上訴人提出台灣士林地方法院八十九年度
    簡上字第七五號判決書乙件，辯稱於上訴人鍾育金（即台中私立育林文理短期補
    習班創設人）與被上訴人黃嘉香給付票款乙案中，鍾育金亦指稱黃嘉香為被上訴
    人之人頭帳戶乙節，為該判決所否認云云，惟查被上訴人乃於未經黃嘉香同意之
    情形下使用上開帳戶，已如前述，而上開台灣士林地方法院以上開帳戶與被上訴
    人名下帳戶間有資金之流通，即認被上訴人有向黃嘉香借款，尚屬率斷，本院自
    不受其拘束。(2)證人張震東在原審證稱：「支票兌現後必須原告設有違約，我本
    票才會還他。支票我先轉給鏵成公司，本票是原告跳票後才轉給鏵成」等語（見
    原審卷第六十六頁），於本院準備程序中復證稱：「契約書上只有載明我的罰則
    ，沒有規範到上訴人的罰則，這是不公平的，所以本票我才沒有先還上訴人。．
    ．．因為上訴人交給我的支票違約，讓我沒有辦法對被上訴人交代，所以才以本
    票代替」等語（見本院卷第五十九頁），核與張震東在檢察官偵查中所供劉國柱
    知道是同一債務等情（見一審卷第九十五頁）暨被上訴人在原審所供：「後來黃
    嘉香告訴我支票跳票，我才找張震東，他再給我這張本票」情節相符（見原審卷
    第四十一頁），則可見訴外人張震東乃主動留置系爭之本票，其後並交付被上訴
    人，用以抵償上訴人應繳之費用，是上訴人所為上述二張票據乃用以清償同一債
    務之主張即屬有據。(3)被上訴人雖另辯稱：係因張震東對之違約，始交付系爭本
    票作為違約金之用云云，證人張震東亦附和其說，而為相同之供述。然查被上訴
    人在原審供稱：「我收到本票是根據與張震東的合約第十條約定」云云（見原審
    卷第六十七頁），於本院準備程序中則與張震東均改稱係依雙方之合作協議書第
    八條之約定云云（見本院卷第五十九頁、第六十頁第一行及倒數第四行），前後
    不一，已難採信。況上開協議書第八條係約定：「甲方（即被上訴人）未於結算
    前私自挪用專戶之款項或乙方（即育林補習班）未於收到費用後三日內入甲方
    之帳戶時，除各應將款項返還外，並賠償他方所挪用金額一倍之應罰收違約金」
    等情（見原審卷第十八頁），而本件係因上訴人所交付之支票退票，顯非張震東
    挪用所收款項之情形，即與上開協議書第八條之約定不符，自不生應給付違約金
    之問題，是被上訴人辯稱：伊係因此由張震東交付本票充作違約金云云，殊不可
    信，自以其二人上開本票係供作抵償同一債務之供述為可採。雖被上訴人又辯稱
    ：張震東另有多項款項未予伊之違約云云，但未據揭出張震東有何具體違約之
    情事，且於為交付本票係代替同一債務及支票跳票即屬違約之對之屬不利供述後
    ，始改易其說，而籠統補稱張震東有多項違約云云，即無從信為真實。綜上，被
    上訴人明知系爭本票及支票係為清償同一債務而交付，竟仍無償重複取得本票，
    自不得享有優於其前無手之權利。易言之，二張票據既為新債清償而交付，若債
    務人已清償新債務時，其舊務當然消滅。次按執行名義成立後，如有消滅或妨礙
    債務人請求之事由發生，債務人得於強制執行程序終結前提起異議之訴，強制執
    行法第十四條第一項定有明文。如前所述，上訴人先後交付訴外人張震東系爭本
    票及支票，及張震東先後交付系爭支票及本票予被上訴人，均為給付同一筆之
    債務，且既為被上訴人公司之法定代理人劉國柱所明知，被上訴人即無從享有優
    於其前手之權利，即無從同時受二件票據債權之清償。嗣被上訴人將其中之支
    票背書交予依上開協議書指定之受領人黃嘉香，又將本件本票聲請法院為准予強
    制執行之裁定，即屬依法無據。而本件本票准予強制執行裁定之執行名義係成立
    於八十八年十月二十七日，但上訴人業於該本票執行名義成立後，與被上訴人指
    定之受領人黃嘉香成立和解，清償同一筆之支票債務，已如前述，則本件本票債
    權即應一併消滅，被上訴人不能優於其前手而重複行使本票債權，故上訴人依強
    制執行法第十四條第一項之規定提起異議之訴，求予撤銷本件給付本票票款之執
    行程序，自屬依法有據。原審疏未詳細勾稽，遽為上訴人敗訴之判決，尚嫌速斷
    ，即有未洽，上訴意旨據此揭摘原判決不當，求予廢棄改判，為有理由，自應由
    本院將原判決廢棄改判，如主文第二項之所示。
四、本件事證已臻明確，兩造其餘攻擊防禦方法及舉證，核與本件判決結果無礙，爰
    不一一論述，併此敘明。
五、據上論結，本件上訴為有理由，依民事訴訟法第四百五十條、第七十八條，判決
    如主文。
中      華      民      國    九十      年      四      月    二十四    日
~B1民事第五庭審判長法  官  陳滿賢
~B2                法  官  林松虎
~B3                法  官  朱  樑
右為正本係照原本作成。
如對本判決上訴，須於收受判決送達後二十日內向本院提出上訴書狀，其未表明上訴
理由者，應於提出上訴後二十日內向本院提出上訴理由書（須按他造人數附具繕本）
，並繳納送達用雙掛號郵票拾份（每份參拾肆元）。
上訴時應提出委任律師或具有律師資格之人之委任狀；委任有律師資格者，另應附具
律師及格證書及釋明委任人與受任人有民事訴訟法第四百六十六條之一第一項但書或
第二項（詳附註）所定關係之釋明文書影本。
~B                書記官  李妍嬅
中      華      民      國    九十      年      四      月    二十六    日
附註：
民事訴訟法第四百六十六條之一（第一項、第二項）
對於第二審判決上訴，上訴人應委任律師為訴訟代理人。但上訴人或其法定代理人具
有律師資格者，不在此限。
上訴人之配偶、三親等內之血親、二親等內之姻親，或上訴人為法人、中央或地方機
關時，其所屬專任人員具有律師資格並經法院認為適當者，亦得為第三審訴訟代理人
。
                                                                        Ｙ


司法院資訊處製作；財團法人民間司法改革基金會備份。
